臺灣桃園地方法院民事裁定　　　　　 109年度家聲抗字第48號
抗　告　人　謝漢漳　

上列抗告人聲請宣告失蹤人林春福死亡事件，抗告人對於中華民
國109 年4 月24日本院109 年度亡字第15號民事裁定提起抗告，
本院合議庭裁定如下：
    主  文
原裁定廢棄，發回原審法院。
    理  由
一、抗告意旨略以：日據時期婚姻之成立，戶政機關登記並非要
    件，據謝家歷代譜記明，謝玉木之妻為「謝林許氏儉」，並
    有同居事實，且生下謝仙石，林許氏儉縱未於戶政資料記載
    為謝玉木之妻，惟渠等事實婚姻關係已合法成立。謝春鳳、
    甲○○為同母（即林許氏儉）異父姊弟，謝春鳳為謝玉木收
    養後，應適用民法第1077條第2 項但書規定，縱不適用，亦
    應適用同條第3 項規定。抗告人為謝春鳳之子，目前居住房
    屋基地4 分之1 所有權人為甲○○，甲○○係自林許氏儉繼
    承取得，抗告人為繼承人之一，於甲○○經法院確認死亡後
    始得辦理繼承登記，為利害關係人，爰依法提起抗告，請求
    廢棄原裁定，宣告甲○○於民國36年9 月3 日死亡等語。
二、按修正之民法總則第8 條之規定，於民法總則施行後修正前
    失蹤者，亦適用之；但於民法總則修正前，其情形已合於修
    正前民法總則第8 條之規定者，不在此限，民法總則施行法
    第3 條第3 項定有明文。次按，失蹤人失蹤滿10年後，法院
    得因利害關係人之聲請，為死亡之宣告，為修正前民法第8
    條第1 項所明定。又所謂死亡宣告之利害關係人係指法律上
    之利害關係人，包括失蹤人之繼承人、配偶、法定代理人、
    受遺贈人及因失蹤人之死亡得受保險金之人、失蹤人之債權
    人及應為失蹤人繼承人之債權人等。
三、經查，抗告人原審主張失蹤人甲○○為其舅舅，出海跑船未
    歸，家屬於昭和15年9 月3 日（即民國29年9 月3 日）申報
    失蹤等情，業據其於原審提出戶籍謄本、戶籍資料、親屬關
    係表等為證。原審依職權調取甲○○之戶籍資料及其兄弟姊
    妹戶籍謄本，顯示林清和與林許氏儉之次女林氏春鳳於大正
    4 年10月3 日（即民國4 年10月3 日）養子緣組（養女）除
    戶而改姓謝，並自新竹州桃園郡桃園街桃園字中南64番地除
    戶，入籍謝玉木位於新竹州桃園郡桃園街桃園字中南45番地
    住所，雖曾登載父母為謝清和、謝許伶，且無養女記載，惟
    其後申請補登為謝玉木養女，更正父母為林清和、林許儉等
    情，認謝春鳳並無終止收養之記載，與林許儉之子甲○○間
    之權利義務，依民法第1077條第2 項規定停止，抗告人為謝
    春鳳之子，與甲○○無法律上利害關係而予以駁回。惟按日
    據時期臺灣間之婚姻，採意思主義，特定男女間只要有結婚
    之意思，客觀上有夫妻關係存在之事實，即可視為婚姻關係
    業已成立，至於戶籍登記及一般習俗上之儀注，均非婚姻成
    立之形式要件（法務部（90）法律決字第036323號函及臺灣
    民事習慣調查報告93年5 月版第87頁參照），參酌抗告人提
    出謝家歷代譜、謝家世代、系統圖，其上記載謝玉木之妻林
    儉，育有長女春英、次女春鳳、長男春發、次男春福、三男
    春成、四男仙石、三女春秀，謝春鳳為謝玉木長女、甲○○
    為林許儉次男，謝玉木為林許儉後夫（見本院卷第8 、10、
    28頁），本院復依職權調取許氏儉戶籍資料，記載謝玉木為
    戶主、謝春鳳為養女、謝仙石為庶子、林春成為螟蛉子、許
    氏儉及林春英為同居寄留人，謝仙石為大正12年7 月3 日（
    即民國12年7 月3 日）生，其母林許氏儉，父不詳，於大正
    12年7 月3 日經戶主謝玉木認知（即認領）入戶等情，核與
    抗告人主張之情節相符，堪認抗告人之主張屬實。抗告人為
    謝春鳳之子，其母謝春鳳雖為謝玉木收養，惟謝玉木與許氏
    儉既有婚姻關係存在，則謝春鳳應回復與本生父或母及其親
    屬間之權利義務，又抗告人現因是否得宣告甲○○死亡而繼
    承遺產，應認抗告人為利害關係人無訛，原審未及審酌前揭
    事證，逕予駁回抗告人之聲請，於法尚有未洽，抗告意旨請
    求廢棄原裁定，為有理由，自應由本院將原裁定廢棄，並為
    保障抗告人之審級利益，發回原審另為適法之處理。
四、據上論結，本件抗告有理由，爰依家事事件法第97條、非訟
    事件法第46條、民事訴訟法第492 條，裁定如主文。
中    華    民    國   110    年    10    月    6     日
                  家事法庭  審判長法  官  蘇昭蓉 
 
                                  法  官  毛松廷
 
                                  法  官  張淑芬 
上列正本證明與原本無異。
本裁定除以適用法規顯有錯誤為理由，不得再抗告。如提再抗告
，應於收受送達後10日內向本院提出再抗告狀，並繳納抗告費新
台幣1,000元及委任律師為代理人。
中    華    民    國   110    年    10    月    6     日
                                  書記官  邱信璋